ACORDAO-COMPLETO-2535695

ACÓRDÃO 2535/2022 ATA 14/2022 - PRIMEIRA CÂMARA

VISTOS, relatados e discutidos estes autos que tratam de pedido de reexame interposto por Jaqueline Rigueira Hissa Lopes em face do Acórdão 11395/2021-TCU-Primeira Câmara, por meio do qual esta Corte de Contas considerou ilegal o ato de concessão de aposentadoria emitido em favor da recorrente;
ACORDAM os ministros do Tribunal de Contas da União, reunidos em Sessão da 1ª Câmara, ante as razões expostas pelo relator e com fundamento nos arts. 33 e 48 da Lei 8.443/1992, em:
9.1. conhecer do presente pedido de reexame, para, no mérito, dar-lhe provimento parcial, tornando sem efeito o subitem 1.7.1 da decisão recorrida, sem prejuízo de orientar ao Tribunal Regional do Trabalho da 3ª Região/MG para que siga o entendimento mais recente do Supremo Tribunal Federal no âmbito do Recurso Extraordinário 638.115, mantendo a parcela incorporada a título de quintos nos proventos da Sra. Jaqueline Rigueira Hissa Lopes nos termos em que foi inicialmente deferida, imune à absorção por reajustes futuros, considerando que a referida incorporação está amparada em decisão judicial transitada em julgado, consoante restou discriminado no voto precedente;
9.2. esclarecer ao Tribunal Regional do Trabalho da 3ª Região/MG que, a despeito da negativa de registro, o ato de aposentadoria da recorrente, que contempla "quintos" de funções comissionadas incorporados após a edição da Lei 9.624/1998, subsiste, já que a parcela mencionada está amparada por decisão judicial transitada em julgado, sendo desnecessária, portanto, a emissão de novo ato concessório.
9.3. encaminhar cópia desta deliberação à recorrente e ao Tribunal Regional do Trabalho da 3ª Região/MG.

Pedido de reexame interposto em face de decisão que considerou ilegal ato de concessão de aposentadoria emitido em favor da recorrente.

Primeira Câmara

3. Recorrente: Jaqueline Rigueira Hissa Lopes (XXX.641.426-XX).

13.1. Ministro presente: Vital do Rêgo (Relator).
13.2. Ministros-Substitutos convocados: Augusto Sherman Cavalcanti (na Presidência) e Weder de Oliveira.

VITAL DO RÊGO

Ministro Jorge Oliveira.

Adoto como relatório, com os devidos ajustes de forma, a instrução elaborada no âmbito da Secretaria de Recursos (peça 42) , com a qual se manifestou de acordo o corpo gerencial daquela unidade técnica especializada (peça 43) , a seguir transcrita:
INTRODUÇÃO
1.	Trata-se de pedido de reexame (peças 12-17) interposto pela Sra. Jaqueline Rigueira Hissa Lopes, ex-servidora do TRT/3ª Região, por meio do qual se insurge contra o Acórdão 11395/2021-TCU-Primeira Câmara (peça 8) , que teve como relator o Excelentíssimo Senhor Ministro Jorge Oliveira.
1.1. A deliberação recorrida apresenta o seguinte teor:
ACORDAM os Ministros do Tribunal de Contas da União, reunidos em sessão da Primeira Câmara, com fundamento nos artigos 1º, inciso V, e 39, inciso II, da Lei 8.443/1992, c/c os artigos 17, inciso III, 143, inciso II, 260 e 262 do Regimento Interno, em:
a) considerar ilegal e negar registro ao ato de aposentadoria de Jaqueline Rigueira Hissa Lopes;
b) expedir as determinações contidas no item 1.7 abaixo.
1. Processo TC-Processo 023.304/2021-9 (APOSENTADORIA) 
1.1. Interessada: Jaqueline Rigueira Hissa Lopes (XXX.641.426-XX) 
1.2. Unidade: Tribunal Regional do Trabalho da 3ª Região/MG
1.3. Relator: Ministro Jorge Oliveira
1.4. Representante do Ministério Público: Procurador Júlio Marcelo de Oliveira
1.5. Unidade Técnica: Secretaria de Fiscalização de Integridade de Atos e Pagamentos de Pessoal e de Benefícios Sociais (Sefip) .
1.6. Representação legal: não há.
1.7. Determinar ao Tribunal Regional do Trabalho da 3ª Região/MG que:
1.7.1. promova, no prazo de quinze dias, a contar da notificação desta decisão, o destaque da parcela incorporada a partir do exercício de funções comissionadas entre 8/4/1998 e 4/9/2001 e a transforme em parcela compensatória, devendo a mesma ser absorvida por quaisquer reajustes futuros, consoante decidido pelo STF no RE 638.115/CE, caso a mesma tenha sido concedida por decisão judicial não transitada em julgado ou por decisão administrativa; 
1.7.2. dê ciência, no prazo de quinze dias, a contar da notificação desta decisão, de seu inteiro teor à interessada e a alerte de que o efeito suspensivo proveniente da interposição de eventual recurso junto ao TCU não a eximirá da devolução dos valores percebidos indevidamente, caso o recurso não seja provido;
1.7.3. encaminhe ao TCU, no prazo de trinta dias, a contar da notificação desta decisão, comprovante da data de ciência do teor desta deliberação pela ex-servidora.
 (destacamos e sublinhamos) .
HISTÓRICO 
2.	Conforme consta do ato de peça 3, a recorrente ocupou função comissionada posteriormente ao advento da Lei 9.624/1998, cuja correspondente parcela de quintos foi incorporada aos seus proventos, razão por que foi determinado ao órgão de origem que procedesse à adequação da aludida parcela conforme modulado pelo Supremo Tribunal Federal no âmbito do RE 638.115. 
ADMISSIBILIDADE
3.	Reitera-se o exame de admissibilidade efetuado pelo Sar/Serur (peça 20) , ratificado pelo Ministro-Relator Vital do Rêgo (peça 37) , que concluiu pelo conhecimento do pedido de reexame, com fundamento no artigo 48 da Lei 8.443/1992, c/c os artigos 285 e 286, parágrafo único, do RI/TCU, suspendendo-se os efeitos das alíneas "a" e "b" e dos itens 1.7 e 1.7.1 do Acórdão 11395/2021-TCU-Primeira Câmara.
EXAME DE MÉRITO
Delimitação
4.1	. Constitui objeto do presente recurso definir se o Acórdão 11395/2021-TCU-Primeira Câmara afrontou o julgamento do RE 638.115/CE.
5. Do direito à incorporação de quintos decorrente do exercício de função comissionada e/ou cargo em comissão, no período entre 8/4/1998 a 4/9/2001 (RE 638.115/CE) 
5.1. A recorrente aduz que é beneficiária de decisão judicial transitada em julgado, que lhe assegura a incorporação de quintos decorrente do exercício de função comissionada e/ou cargo em comissão, no período entre 8/4/1998 a 4/9/2001, com base nos seguintes argumentos:
5.2. A recorrente foi beneficiada por ação coletiva transitada em julgado em 7/3/2013, ou seja, antes da prolação da decisão final do RE 638.115/CE, movida pela Associação dos Servidores do Tribunal do Trabalho da 3ª Região (ASTTTER) de nº 0051848-05.2003.4.01.3800.
Análise
5.3. Convém, de pronto, transcrever excerto do voto condutor do Acórdão recorrido, que trata da irregularidade em relação aos quintos:
Considerando que as análises empreendidas pela Secretaria de Fiscalização de Integridade de Atos e Pagamentos de Pessoal e de Benefícios Sociais - Sefip detectaram a inclusão irregular nos proventos de parcelas decorrentes da incorporação de quintos ou décimos de funções comissionadas exercidas após 8/4/1998, além dos limites previstos nos arts. 3º e 5º da Lei 9.624/1998, que admitiam, após aquela data, apenas a contabilização de tempo residual para integralização de um décimo decorrente do exercício de função iniciado até 10/11/1997, data de publicação da Medida Provisória 1.595-14, convertida na Lei 9.527/1997, que extinguiu a vantagem dos quintos/décimos;
considerando que a irregularidade identificada é tema de jurisprudência pacificada desta Corte de Contas, especialmente a partir do julgamento pelo Supremo Tribunal Federal - STF, em repercussão geral, do Recurso Extraordinário - RE 638.115/CE;
considerando que a parcela impugnada pode ter sido concedida a partir de decisão judicial transitada em julgado, de decisão judicial não transitada em julgado ou de decisão administrativa;
considerando que, segundo a modulação de efeitos do julgamento do RE 638.115/CE feita pelo Supremo Tribunal Federal, os quintos ou décimos amparados por decisão judicial transitada em julgado poderão subsistir;
considerando que, segundo a modulação de efeitos do julgamento do RE 638.115/CE feita pelo Supremo Tribunal Federal, os quintos ou décimos amparados por decisão judicial não transitada em julgado ou por decisão administrativa devem ser convertidos em parcela compensatória, a ser absorvida por reajustes futuros;
5.4. Ocorre que a recorrente alega haver decisão judicial transitada em julgado favorável à incorporação dos quintos no período entre 8/4/1998 a 4/9/2001. Caso comprovado o trânsito em julgado, bem como ser a recorrente beneficiária da decisão, caberá ao órgão de origem observar a modulação de efeitos fixada pelo Supremo Tribunal Federal no RE 638.115, de modo a manter a parcela de quintos incorporados no referido período, o que já foi devidamente contemplado pelo item 1.7.1 do vergastado acórdão, que determinou a absorção tão somente se a parcela for proveniente de decisão judicial não transitada em julgado ou de decisão administrativa.
5.5. Registra-se, por oportuno, que ainda que comprovado o trânsito em julgado, isto por si só não possui o condão de alterar o julgamento pela ilegalidade do ato, pois que o e. STF deixou assente que a incorporação de quintos no período de 8/4/1998 até 4/9/2001 ofende o princípio da legalidade, nos termos da tese firmada em sede de repercussão geral, Tema 395. Ademais, o provimento judicial somente impede a suspensão dos pagamentos das parcelas indevidas (Acórdão 3842/2020-TCU-Primeira Câmara) .
CONCLUSÃO
6. Da análise de mérito, conclui-se que, relativamente à parcela "quintos" incorporada no período de 8/4/1998 até 4/9/2001, caso a interessada comprove, perante o órgão de origem, ser beneficiária de decisão judicial transitada em julgado, poderá ser mantida a continuidade dos pagamentos imune à absorção por reajustes futuros, consoante modulação de efeitos fixada pelo Supremo Tribunal Federal no RE 638.115, nos termos do item 1.7.1 do acórdão em discussão.
6.1. Por conseguinte, deve-se negar provimento ao presente recurso.
PROPOSTA DE ENCAMINHAMENTO
7. Ante o exposto, submetem-se os autos à consideração superior, propondo-se, com fundamento no art. 48 da Lei 8.443/1992:
a) conhecer do recurso e, no mérito, negar-lhe provimento;
b) informar a recorrente e demais interessados do acórdão a ser proferido, destacando que o relatório e o voto que o fundamentam podem ser acessados por meio do endereço eletrônico www.tcu.gov.br/acordaos.
2. 	O Ministério Público junto ao TCU, representado nos autos pelo Procurador Dr. Marinus Eduardo De Vries Marsico, manifestou-se de acordo com a proposição da unidade técnica, nos termos do parecer de peça 44. 
	Eis o Relatório.

Tiago Cardoso Penna (OAB/MG 83.514).

Procurador Marinus Eduardo De Vries Marsico.

INCORPORAÇÃO INDEVIDA DE QUINTOS APÓS A EDIÇÃO DA LEI 9.624/1998. ILEGALIDADE DOS ATOS DE CONCESSÃO. PEDIDOS DE REEXAME. DECISÕES JUDICIAIS TRANSITADAS EM JULGADO. REAVALIAÇÃO DAS PARCELAS DE QUINTOS À LUZ DA DELIBERAÇÃO DO SUPREMO TRIBUNAL FEDERAL, NO RE 638.115/CE. ARGUMENTOS SUFICIENTES PARA MODIFICAR O ACÓRDÃO RECORRIDO. PROVIMENTO PARCIAL PARA MANTER AS PARCELAS DE QUINTOS DAS RECORRENTES IMUNES À ABSORÇÃO POR REAJUSTES FUTUROS.

APOSENTADORIA (APOS)

Secretaria de Recursos (Serur).

Aprecia-se, nesta oportunidade, pedido de reexame interposto por Jaqueline Rigueira Hissa Lopes em face do Acórdão 11395/2021-TCU-Primeira Câmara, por meio do qual esta Corte de Contas considerou ilegal o ato de concessão de aposentadoria emitido em favor da recorrente, em razão de conter parcela de quintos incorporada entre 8/4/1998 e 4/9/2001.
No pedido de reexame interposto (peça 12) , a recorrente alega, em síntese, que a decisão recorrida afrontou o RE 638.115/CE, no que se refere aos pagamentos de quintos incorporados após 8/4/1998, uma vez que a parcela está amparada por decisão judicial transitada em julgado proferida nos autos da Ação Coletiva 0051848.05.2003.4.01.3800, movida pela Associação dos Servidores do Tribunal do Trabalho da 3ª Região (Asttter) , que tramitou perante a 10ª Vara Federal da Seção Judiciária de Minas Gerais.
	A Secretaria de Recursos deste Tribunal (Serur) , em seu parecer, propõe conhecer e negar provimento ao apelo. Em síntese, a Serur sustenta que:
caso a interessada comprove, perante o órgão ser beneficiária de decisão judicial transitada em julgado, poderá ser mantida a continuidade dos pagamentos, consoante modulação de efeitos fixada pelo Supremo Tribunal Federal no RE 638.115/CE.
O Ministério Público junto ao Tribunal (MPTCU) , em sua manifestação regimental, ratificou as conclusões formuladas pela Serur.
II
Quanto à admissibilidade do recurso interposto, reforço o entendimento já externado no despacho de peça 37, no sentido de que o presente apelo seja conhecido, uma vez preenchidos os requisitos que regem a espécie. 
No tocante à análise de mérito, discordo das conclusões dos pareceres precedentes pelas razões que passo a expor.
De início, no que concerne à incorporação de quintos após 8/4/1998, observo que, sobre tal ponto, o acórdão recorrido, à luz das informações contidas nos autos até então, analisou a questão de forma clara e objetiva. É que, no formulário de peça 3, não havia informações detalhadas sobre a decisão judicial que amparara o pagamento da parcela de quintos nos proventos da recorrente.
Na documentação apresentada em sede de recurso (peças 12 a 17) , a recorrente logrou comprovar que está amparada por decisão judicial transitada em julgado, proferida nos autos do Processo 0051848.05.2003.4.01.3800, movido pela Associação dos Servidores do Tribunal do Trabalho da 3ª Região (Asttter) , que tramitou perante a 10ª Vara Federal da Seção Judiciária de Minas Gerais e cuja decisão de mérito, concedendo as incorporações de quintos pelo exercício de funções no período de 8/4/1998 e 4/9/2001, transitou em julgado em 7/3/2013. Destaco que, na referida ação, a recorrente consta da lista de filiados beneficiários (representados) pela referida associação (peça 14, p. 20) , além de possuir domicílio no Estado de Minas Gerais.
Diante de tais fatos, apenas para conferir maior clareza e objetividade ao decisum recorrido, cabe dar provimento parcial ao recurso, de forma a tornar sem efeito o subitem 1.7.1, orientando o Tribunal Regional do Trabalho da 3ª Região/MG para que siga o entendimento mais recente do Supremo Tribunal Federal - STF no âmbito do Recurso Extraordinário 638.115, mantendo a parcela incorporada a título de quintos nos proventos da Sra. Jaqueline Rigueira Hissa Lopes nos termos em que foi inicialmente deferida, imune à absorção por reajustes futuros.
Destaco, por fim, que a decisão judicial em comento não possui o condão de alterar o julgamento pela ilegalidade do ato da recorrente, uma vez que o STF deixou assente que a incorporação de quintos no período de 8/4/1998 até 4/9/2001 ofende o princípio da legalidade, nos termos da tese firmada em sede de repercussão geral. Por outro lado, vale mencionar que, a despeito da negativa de registro, o ato de aposentadoria da recorrente que contempla "quintos" de funções comissionadas incorporados após a edição da Lei 9.624/1998 subsiste, já que a parcela mencionada está amparada por decisão judicial transitada em julgado, sendo desnecessária, portanto, a emissão de novo ato concessório.
	Ante o exposto, voto para que seja adotada a minuta de acórdão que ora trago ao exame deste Colegiado.
TCU, Sala das Sessões, em 10 de maio de 2022.
Ministro VITAL DO RÊGO 
Relator